臺灣嘉義地方法院民事判決
111年度嘉簡字第150號
原      告  林志成  
            李㼁梅  
共      同
訴訟代理人  嚴庚辰律師
            許嘉樺律師
被      告  陳夏尉  

訴訟代理人  林伸全律師
上列被告因過失致死案件，原告提起刑事附帶民事訴訟請求侵權
行為損害賠償(交通)事件，經本院刑事庭以110年度交重附民字
第26號刑事附帶民事訴訟裁定移送前來，本院於民國111年6月17
日言詞辯論終結，判決如下：
    主  文
被告應給付原告林志成新臺幣（以下同）154萬2,670元，及自11
0年8月21日起至清償日止，按週年利率5%計算之利息。
被告應給付原告李㼁梅196萬6,541元，及自110年8月21日起至清
償日止，按週年利率5%計算之利息。
原告其餘之訴駁回。
本判決第一項、第二項得假執行。
    事實及理由
一、原告主張：
(一)被告於109年11月3日17時30分許，駕駛車牌號碼000-0000號
    自用小貨車，沿嘉義縣大埔鄉大同一路由東向西行駛，行經
    該路與自由五街交岔路口時，原應注意駕駛車輛行經無號誌
    丁字路口，應達路口中心處始能左轉，而當時並無不能注意
    之情形，竟疏未注意及此，未達路口中心處，即貿然提前左
    轉，適有原告之子林哲立騎乘普通重型機車沿大同一路由西
    向東駛至，2車因而發生碰撞，林哲立人車倒地，受有頭部
    外傷之傷害，經送醫急救，仍因創傷性休克死亡。
(二)被告因過失致林哲立死亡，原告林志成、李㼁梅分別為林哲
    立之父親、母親，自得請求被告負擔損害賠償責任，茲將請
    求賠償範圍及金額分述如下：　　
　⒈原告林志成部分：
　⑴醫療費用5,050元及喪葬費用13萬元：林哲立因車禍而緊急送
    醫接受治療，醫療費用及喪葬費均由原告林志成所支出。
　⑵扶養費用1,449,347元：原告林志成現年61歲，而109年男性
    國人平均壽命為78.1歲，是原告林志成尚有餘命計17年又1
    個月，以行政院主計處公布之109年嘉義縣平均每人每月消
    費支出19,531元為計算基礎，且原告林志成之扶養義務有2
    人，按霍夫曼係數扣除中間利息後（首期給付不扣除中間利
    息）請求賠償扶養費1,449,347元（計算式：19,531×148.00
    000000÷2＝1,449,347，小數點以後四捨五入）。
　⑶精神慰撫金300萬元：原告林志成含辛茹苦扶養林哲立長大，
    並生活同一屋簷下，父子間感情深厚，詎逢本件事故後，必
    須承受喪子之痛及日後無法再與林哲立共享天倫之樂，受有
    之精神上痛苦。　
　⑷依上所述，原告林志成之損害賠償金額共為4,584,397元（計
    算式：5,050＋130,000＋1,449,347＋3,000,000＝4,584,397）
    ，再扣除原告林志成已自強制汽車責任保險領取之死亡給付
    100萬元，故被告應給付原告林志成3,584,397元之損害賠償
    。
　⒉原告李㼁梅部分：　
　⑴納骨塔費用38,000元：此部分費用係由原告李㼁梅所支付。
　⑵扶養費用4,324,321元：原告李㼁梅現年51歲，而109年女性國
    人平均壽命為81.3歲，是原告李㼁梅尚有餘命計30年又3個月
    ，以行政院主計處公布之109年嘉義縣平均每人每月消費支
    出19,531元為計算基礎，且原告李㼁梅之扶養義務僅有林哲
    立1人，按霍夫曼係數扣除中間利息後（首期給付不扣除中
    間利息）請求賠償扶養費4,324,321元（計算式：19,531×22
    1.00000000＝4,324,321，小數點以後四捨五入）。
　⑶精神慰撫金300萬元：原告李㼁梅含辛茹苦扶養林哲立長大，
    且林哲立為其獨生子，並生活同一屋簷下，母子間感情深厚
    ，詎逢本件事故後，必須承受喪子之痛及日後無法再與林哲
    立共享天倫之樂，受有之精神上痛苦。　
　⑷依上所述，原告李㼁梅之損害賠償金額共為7,362,321元（計
    算式：38,000＋4,324,321＋3,000,000＝7,362,321），再扣除
    原告李㼁梅已自強制汽車責任保險領取之死亡給付100萬元，
    故被告應給付原告李㼁梅6,362,321元之損害賠償。　
(三)為此，爰依民法第184條第1項、第2項、第192條第1項、第2
    項及第194 條之規定，請求被告負財產上及非財產上損害賠
    償等語。並聲明：⒈被告應給付林志成3,584,397元及自起訴
    狀繕本送達翌日起至清償日止，按年息5 ％計算之利息。⒉被
    告應給付李㼁梅6,362,321元及自起訴狀繕本送達翌日起至清
    償日止，按年息5 ％計算之利息。⒊願供擔保，請准宣告假執
    行。　　　
二、被告則以：
(一)對於原告林志成支出醫療費用5,050元及喪葬費用13萬元以
    及原告李㼁梅支出納骨塔費用38,000元部分，均不爭執。
(二)撫養費部分：⑴原告林志成之扶養義務人為其配偶李㼁梅及二
    名兒子即林育生、林哲立，每人應負擔三分之一之扶養費用
    ，故林哲立對林志成每月應負擔之扶養費為6510元【計算式
    ：19,531÷3＝6,510(小數點以下四捨五入）】，每年為78,12
    0元，按年別5％複式霍夫曼計算法扣除中間利息（第一年不
    扣除中間利息），核算林哲立對林志成之扶養費一次給付額
    1,016,080元【計算式：[78,120×12. 00000000(此為應受扶
    養17年之霍夫曼係數）+78,120×0.87× (13.00000000-00.00
    000000)]=1,016,080(小數點以下四捨五入）】。惟應扣除
    自林志成請求本件損害賠償之日即起訴狀繕本送達翌日起，
    至林志成滿65歲之強制退休年齡之日止按年息5％計算之中間
    利息（110年8月20日至114年3月22日，共3年又215日），則
    扣除後林志成得請求之扶養費為861,485元【計算方式：X+(
    X×0.05)×(3+215/365) =101,6080，X≒861,485】。⑵李㼁梅之
    扶養義務人為其配偶林志成及一名兒子即林哲立，每人應負
    擔二分之一之扶養費用，故林哲立對李㼁梅每月應負擔之扶
    養費為9,766元【計算式：19,531÷2＝9,766 (小數點以下四
    捨五入）】，每年為117,192元【計算式：9,766×12＝117,19
    2】，按年別5％複式霍夫曼計算法扣除中間利息（第一年不
    扣除中間利息），核算林哲立對李㼁梅之扶養費一次給付額
    為1,756,333元【計算式：[117,192×14.00000000 (此為應
    受扶養21年之霍夫曼係數）+117,192×0.76×(15.00000000-0
    0.00000000)]＝1,756,333 (小數點以下四捨五入)】。惟應
    扣除自李㼁梅請求本件損害賠償之日即起訴狀繕本送達翌日
    起，至李㼁梅滿65歲之強制退休年齡之日止按年息5％計算之
    中間利息（ll0年8月20日至124年8月4日，共13年又350日）
    ，則扣除後李㼁梅得請求之扶養費為1,034,387元【計算式：
    Y ＋ (Y×0.05)×(13+350/365)＝1,756,333，Y ≒1,034,387】
    。如原告二人符合法定扶養要件時，其二人依法得請求之扶
    養費數額應各為861,485元及1,034,387元。  
(三)精神慰撫金部分：原告二人均請求300萬元部分，被告認為
    顯有過高，宜各以100萬元為適當。
(四)綜上所述，本件關於原告林志成請求金額部分，應暫以1,99
    6,535元為適當【計算式:5,050 ＋130,000＋861,485＋1,000,0
    00 = 1,996,535】；關於李㼁梅請求金額部分，應暫以2,034
    ,387元為適當【計算式:1,034,387＋1,000,000＝2,034,387】
    。
(五)另本件被害人林哲立與有過失部分：依覆議意見書之覆議意
    見認為「被告駕駛自用小貨車，行經設有慢字之無號誌丁字
    路口，未達路口中心處，提前左轉不當，且未讓直行車先行
    ，為肇事主因。」、「林哲立駕駛普通重型機車，行經設
    有慢字之無號誌丁字路口，未減速慢行，作隨時停車之準備
    ，為肇事次因。（另未戴安全帽有違規定）」。又被害人林
    哲立於事故發生時，未戴安全帽騎乘普通重型機車，違反道
    路交通安全規則第88條第2項之規定，再佐以：⑴天主教聖馬
    爾定醫院診斷證明書之診斷記載：「頭部外傷，右額葉挫傷
    性血腫，硬膜下血腫，蛛網膜下腔出血，左枕骨顱骨骨折…
    。」⑵臺灣嘉義地方檢察署相驗屍體證明書所載死亡原因之
    先行原因為：「乙.頭部外傷…」)及⑶臺灣嘉義地方檢察署檢
    驗報告書三、局部勘驗：頭面頸部：頭皮：「縫合線自右頂
    往後再往前至右耳上方，長32公分。」等資料，顯見被害人
    主要係因其於發生事故時未依法配戴安全帽，進而受有頭部
    重創之傷害而導致其不幸死亡之結果，故本件損害之發生，
    應有民法第217條過失相抵規定之適用，且被告與被害人之
    過失比例應以6比4計算為合適。再經扣除林志成、李㼁梅已
    領取之強制汽車責任險各100萬元之後，其二人所得請求之
    金額，暫為林志成19萬7921元【計算式：1,996,535×0.6－1,
    000,000＝197,921】、李㼁梅220,632元【計算式:2,034,387×
    0.6－1,000,000＝220,632】。並聲明：原告之訴及假執行之
    聲請均駁回。
三、本院之判斷：
　(一)原告主張之上開事實，業據提出臺灣嘉義地方檢察署檢察
      官110年度偵字第700號起訴書、永園禮儀社明細單、天主
      教中華聖母修女會醫療財團法人天主教聖馬爾定醫院醫療
      費用收據、嘉義縣大埔鄉公所公共造產基金納骨塔使用費
      用繳款通知書、109年嘉義縣簡易生命表等件附卷可稽（
      見附民卷第13至14頁、第21至27頁；本院卷第69頁、第11
      5至121頁），並經本院依職權調取本院110年度交訴字第4
      5號刑事案件卷宗，互核相符，且為被告所不爭執，應堪
      信為真實。
  (二)按因故意或過失，不法侵害他人之權利者，負損害賠償責
      任；不法侵害他人致死者，對於支出醫療及增加生活上需
      要之費用或殯葬費之人，亦應負損害賠償責任；被害人對
      於第三人負有法定扶養義務者，加害人對於該第三人亦應
      負損害賠償責任；不法侵害他人致死者，被害人之父、母
      、子、女及配偶，雖非財產上之損害，亦得請求賠償相當
      之金額，汽車、機車或其他非依軌道行駛之動力車輛，在
      使用中加損害於他人者，駕駛人應賠償因此所生之損害，
      民法第184條第1項前段、第192條第1項、第2項、第194條
      、第191條之2前段分別定有明文。次按汽車行駛至交岔路
      口，左轉彎時，應行至交岔路口中心處左轉，並不得占用
      來車道搶先左轉，且轉彎車應讓直行車先行，道路交通安
      全規則第102條第1項第5款、第7款分別定有明文，又行經
      無號誌交岔路口時應減速慢行，作隨時停車之準備，道路
      交通規則第93條第1項第2款亦有明文規定。
　(三)經查，被告駕駛肇事車輛行經無號誌之交岔路口左轉彎時
      ，在未達路口中心即提前左轉，且未注意車前狀況，未禮
      讓林哲立之直行車先行，致林哲立見狀煞閃不及，發生擦
      撞後傷重不治死亡，被告所犯過失致人於死罪，經本院刑
      事庭以110年度交訴字第45號判處有期徒刑11月在案等情
      ，業經本院依職權調取前開刑事案件卷宗查核無訛，且有
      交通部公路總局車輛行車事故鑑定覆議會覆議意見書附卷
      可稽（見本院卷第77至79頁），堪認被告就本件事故確有
      過失，而原告林志成、李㼁梅為林哲立之繼承人，是原告
      請求被告損害賠償，於法有據。茲就原告2人請求被告賠
      償項目及金額，析述如下：
  ⒈醫藥費及殯葬費部分：原告林志成、李㼁梅分別得請求135,05
    0元、38,000元。
    原告林志成主張為林哲立支出醫療費5,050元、喪葬費130,0
    00元，共計135,050元等語，原告李㼁梅尚有支付林哲立納骨
    塔使用費用共38,000元等語，業據提出前開永園禮儀社明細
    單、天主教中華聖母修女會醫療財團法人天主教聖馬爾定醫
    院醫療費用收據、嘉義縣大埔鄉公所公共造產基金納骨塔使
    用費用繳款通知書等件為證，且為被告所不爭執，是原告林
    志成請求被告給付醫療費及殯葬費共計135,050元，原告李㼁
    梅請求被告給付殯葬費38,000元為有理由。
　⒉不能受扶養之損害部分：原告林志成、李㼁梅分別得請求997,
    336元、1,699,916元。
  ⑴按「下列親屬互負扶養之義務：一、直系血親相互間。」；
    「夫妻互負扶養之義務，其負扶養義務之順序與直系血親卑
    親屬同，其受扶養權利之順序與直系血親尊親屬同」；「受
    扶養權利者，以不能維持生活而無謀生能力者為限。前項無
    謀生能力之限制，於直系血親尊親屬不適用之。」，民法第
    1014條第1款、第1116條之1、第1117條分別定有明文。次按
    「受扶養權利者，以不能維持生活而無謀生能力者為限。民
    法第一千一百十七條第一項定有明文，雖同條第二項又規定
    ，前項無謀生能力之限制，於直系血親尊親屬，不適用之。
    然不得因而謂不能維持生活之限制，自不在適用之列。」；
    「直系血親尊親屬，如能以自己財產維持生活者，自無受扶
    養之權利，易言之，直系血親尊親屬受扶養之權利，仍應受
    不能維持生活之限制。」；「按民法第一千一百十七條第一
    項規定，受扶養權利者，以不能維持生活而無謀生能力者為
    限。同條第二項僅規定，前項無謀生能力之限制，於直系血
    親尊親屬不適用之。是直系血親尊親屬如能以自己財產維持
    生活者，固無受扶養之權利，第所稱「不能維持生活」，係
    指無財產足以維持生活而言。」，有最高法院86年度台上字
    第3415號、86年台上字第3173號、81年度台上字第1504號等
    判決意旨可參。故受扶養之直系血親尊親屬父母，應以不能
    以自己之財產維持生活為其扶養請求權發生之要件，而不另
    以其是否有謀生能力為要件。　　
　⑵經查，原告林志成、李㼁梅於林哲立過世時，分別年僅61歲、
    50歲，據其等到庭自承：（林志成）其以種水果務農為生，
    一年收成一次，大概每年可收入一、二十萬；（李㼁梅）伊
    以打雜工為生，每日工錢約幾百元到幾千元不等，每月收入
    大概萬把元至二萬多元(見本院卷第105至106頁)，足認原告
    林志成、李㼁梅迄至65歲前，仍有體力從事勞動工作而有收
    入、累積財產，尚難認現處不能維持生活之狀況。故應認原
    告林志成、李㼁梅於65歲後始有受扶養之必要。
　⑶依109年嘉義縣簡易生命簡表(男性)，原告林志成、李㼁梅於
    系爭事故發生時分別年滿60歲、50歲，依109年嘉義縣簡易
    生命簡表(男性) 、（女性）其平均餘命分別為21.79年、35
    .51年等情（見見本院卷第118頁、第121頁），扣除「林哲
    立死亡（109年11月8日）計至原告林志成年滿65歲之前一日
    （114年3月21日）」，合計4.37年；扣除林哲立死亡（109
    年11月8日）計至原告李㼁梅年滿65歲之前一日（124年8月3
    日）」，合計14.74年。故原告林志成所得請求林哲立扶養
    之年數應為17.42年(計算式：21.79年－4.37年＝17.42年)、
    原告李㼁梅所得請求林哲立扶養之年數應為20.77年（計算式
    ：35.51年－14.74年＝20.77年）。又兩造均不爭執嘉義縣109
    年度平均每人每月消費支出為19,531元，則原告林志成、李
    㼁梅65歲後每年所需之扶養費用為234,372元。又其等扶養義
    務人除林哲立以外，原告徐志明之扶養義務人除林哲立外，
    尚有另1名子女及配偶，原告李㼁梅之扶養義務人除林哲立外
    ，僅有配偶林志成，渠等既請求1次給付扶養費，則上述扶
    養期間之中間利息即應扣除，經依霍夫曼計算法扣除中間利
    息後，所得請求之扶養費分別為原告林志成為997,336元【
    計算方式為：(234,372×12.00000000+(234,372×0.00000000
    )×(13.00000000-00.00000000))÷3=997,335.0000000000。
    其中12.00000000為年別單利5%第17年霍夫曼累計係數，13.
    00000000為年別單利5%第18年霍夫曼累計係數，0.00000000
    為未滿一年部分折算年數之比例(5/12+3/365=0.00000000)
    。採四捨五入，元以下進位】；原告李㼁梅1,699,916元【計
    算方式為：(234,372×14.00000000+(234,372×0.00000000)×
    (14.00000000-00.00000000))÷2=1,699,916.0000000000。
    其中14.00000000為年別單利5%第20年霍夫曼累計係數，14.
    00000000為年別單利5%第21年霍夫曼累計係數，0.00000000
    為未滿一年部分折算年數之比例(9/12+11/365=0.00000000)
    。採四捨五入，元以下進位】。
  ⒊精神慰撫金部分：原告林志成、李㼁梅各得請求250萬元。
　　按精神慰撫金之多寡，應斟酌雙方之身分、地位、資力與加
    害程度，及其他各種情形核定相當數額，該金額是否相當，
    自應依實際加害情形與被害人所受之痛苦及雙方之身分、地
    位、經濟狀況等關係定之（最高法院51年台上字第223號判
    決意旨參照）。經查，林哲立於上開時地因本件事故而死亡
    ，原告林志成、李㼁梅分別為其父、母，因本件事故驟失至
    親，和樂家庭就此破滅，永遠無法再與之享天倫之樂，其等
    精神上所受痛苦甚深，是原告2人請求被告賠償非財產上所
    受損害，自屬有據。爰審酌兩造之身分、年齡、地位、經濟
    狀況、事故發生過程及原告2人所受損害程度等一切情狀，
    認原告2人得各請求之精神慰撫金各以250萬元為適當，逾此
    範圍之請求，不應准許。
　⒋綜上，原告林志成得請求之金額為3,632,386元（計算式：13
    5,050元＋997,336元＋2,500,000元＝3,632,386元），原告李㼁
    梅得請求之金額為4,237,916元（計算式：38,000元＋1,699,
    916元+2,500,000元＝4,237,916元）。
(四)再按損害之發生或擴大，被害人與有過失者，法院得減輕賠
    償金額或免除之，民法第217條第1項亦有明文。經查，本件
    被告駕駛肇事車輛行經設有慢字之無號誌丁字路口，未達路
    口中心處，提前左轉不當，且未讓直行車先行，為肇事主因
    業經本院認定如前；然林哲立亦有於行經設有慢字之無號誌
    丁字路口，未減速慢行，作隨時停車之準備，為肇事次因等
    情，有卷附之交通部公路總局車輛行車事故鑑定覆議會0000
    000號鑑定覆議意見書附卷可稽，足見林哲立就本件事故之
    發生，與有過失。本院審酌本件事故發生時路權歸屬、雙方
    駕駛人違反注意義務程度及對本件事故發生影響力等情狀，
    認本件應由被告70％之過失責任、林哲立則應負擔30％之過失
    責任，原告林志成、李㼁梅應承受該與有過失，爰依前開之
    規定，減輕被告賠償金額後，原告林志成、李㼁梅得請求之
    金額分別為2,542,670元（計算式：3,632,386元×70％＝2,542
    ,670元，元以下四捨五入）、2,966,541元（計算式：4,237
    ,916元×70％＝2,966,541元，元以下四捨五入）。
(五)復按保險人依本法規定所為之保險給付，視為被保險人損害
    賠償金額之一部分；被保險人受賠償請求時，得扣除之，強
    制汽車責任保險法第32條定有明文。準此，保險人所給付之
    保險金，可視為被保險人所負損害賠償金額之一部分，受害
    人倘已自保險金獲得滿足，自不得又對被保險人或加害人再
    為請求。經查，本件事故發生後，原告2人已分別受領強制
    機車責任險保險金1,000,000元，合計2,000,000元，此據原
    告自承在卷（見本院卷第67至68頁），是此部分金額應自原
    告所得請求賠償之金額內扣除，經扣除後，原告徐志明尚得
    請求1,542,670元（計算式：2,542,670元－1,000,000元＝154
    2,670元），原告李㼁梅尚得請求1,966,541元（計算式：2,9
    66,541－1,000,000元＝1,966,541元）。  
四、綜上所述，原告林志成、李㼁梅依侵權行為之法律關係請求
    被告分別給付154萬2,670元、196萬6,541元，及均自起訴狀
    繕本送達翌日即110年8月21日起（見附民卷第29頁）至清償
    日止，按週年利率5％計算之利息，為有理由，應予准許；逾
    此部分請求，則為無理由，應予駁回。
五、本件原告勝訴部分，係依民事訴訟法第427條訴訟適用簡易
    程序所為被告敗訴之判決，爰依同法第389條第1項第3款之
    規定，依職權宣告假執行。
六、本件事證已臻明確，兩造其餘陳述及所提證據，核與判決之
    結果不生影響，爰不逐一論述，併此敘明。
七、刑事庭移送民事庭之附帶民事訴訟案件，免納裁判費用，此
    有刑事訴訟法第504條第2項明文規定。據此，原告提起本件
    刑事附帶民事訴訟請求被告賠償損害，依法無需繳納裁判費
    ，另綜觀卷內資料，兩造復無其他訴訟費用之支出，爰無庸
    宣告兩造各應負擔訴訟費用之金額。　
中　　華　　民　　國　　111 　年　　7 　　月　 　1  　日
                          臺灣嘉義地方法院嘉義簡易庭
                                  法　官　陳思睿
以上正本係照原本作成。
如對本判決上訴，須於判決送達後20日內向本庭（嘉義市文化路
308之1號）提出上訴狀（均須按他造當事人之人數附繕本）。如
委任律師提起上訴者，應一併繳納上訴審裁判費。
中　　華　　民　　國　　111 　年　　7 　　月　　 1　　日
                                  書記官  周瑞楠